福建金門地方法院民事裁定
111年度小上字第2號
上  訴  人  李增建
被  上訴人  金門縣政府

法定代理人  楊鎮浯
被  上訴人  金門縣金寧鄉公所

法定代理人  楊忠俊
上列當事人間請求返還不當得利事件，上訴人對於中華民國111
年5月20日福建金門地方法院金城簡易庭111年度城小字第19號第
一審判決提起上訴，本院裁定如下：
    主  文
上訴駁回。
第二審訴訟費用新臺幣壹仟伍佰元由上訴人負擔。　　
    事實及理由
一、按對於小額程序之第一審判決提起上訴，非以違背法令為理
    由，不得為之；小額訴訟程序之當事人於第二審程序不得為
    訴之變更、追加或提起反訴，民事訴訟法第436條之24第2項
    、同法第436條之27分別明文定之。又按同法第468條、第46
    9條第1款至第5款規定，於小額事件之上訴程序準用之，同
    法第436條之32第2項亦定有明文。因此，當事人對於小額事
    件提起上訴，如依同法第468條之規定，以第一審小額訴訟
    之判決有不適用法規或適用不當為理由時，其上訴狀或理由
    書應表明該判決所違背之法令條項，或有關解釋字號，或成
    文法以外之習慣或法理等及其具體內容，暨是依何訴訟資料
    合於該違背法令之具體事實；如以民事訴訟法第469條第1款
    至第5款所列之情形為理由時，其上訴狀或理由書應揭示合
    於該條款之具體內容，及是依何訴訟資料合於該違背法令之
    具體事實。而所謂判決違背法令，係指原判決有不適用法規
    或適用不當，或民事訴訟法第469條第1款至第5款所定當然
    違背法令之情形，若僅係取捨證據、認定事實等屬於原審法
    院職權行使之事項，除有認定違法之情形外，應不生違背法
    令之問題。另依同法第436條之32第2項規定，同法第469條
    第6款之判決不備理由或理由矛盾之當然違背法令於小額事
    件之上訴程序並不準用，是小額事件中所謂違背法令，並不
    包含認定事實錯誤、取捨證據不當或就當事人提出之事實或
    證據疏於調查或漏未斟酌之判決不備理由情形。
二、上訴人起訴及上訴意旨略以：
　㈠起訴意旨：坐落金門縣○○鄉○○○○段000地號土地（下稱系爭土
    地，面積501平方公尺）為上訴人即原告所有。被上訴人即
    被告金門縣政府、金門縣金寧鄉公所（下稱被上訴人2人）
    因開闢道路，占用系爭土地。上訴人於民國109年3月間至被
    上訴人金門縣金寧鄉公所參加之協調會議中，請求被上訴人
    2人將系爭土地返還，但會議記錄中村長稱上開道路已占用
    系爭土地逾20年。之後被上訴人金門縣政府於109年12月21
    日將系爭土地上之地上物敲除，並將系爭土地返還給上訴人
    ，然被上訴人金門縣政府、金門縣金寧鄉公所仍無權占有系
    爭土地，受有相當於租金之利益，上訴人爰依民法第179條
    之規定，請求自109年12月21日回溯20年相當於租金之不當
    得利等語。
　㈡上訴意旨：司法院大法官並未於司法院大法官釋字（下稱釋
    字）第400號解釋中排斥受公用地役權侵害之老百姓提起民
    事不當得利之法律關係；又釋字第758號解釋認「土地所有
    權人依民法第767條第1項請求事件，性質上屬私法關係所生
    之爭議，其訴訟應由普通法院審判，縱兩造攻擊防禦方法涉
    及公法關係所生之爭議，亦不受影響。」、釋字第787號解
    釋中再度闡明「我國目前係採二元訴訟制度，...亦即關於
    因私法關係所生之爭議，原則上由普通法院審判；因公法關
    係所生之爭議，原則上由行政法院審判」等語。故本件上訴
    人所主張者並非公法關係。另上訴人所主張被上訴人2人侵
    權之事實即「鋪設柏油之侵權行為」根本與一般自然形成之
    「既成道路」大不相同，被上訴人2人在系爭土地上鋪設柏
    油的行為明顯是在近幾年才鋪設的，又系爭土地被鋪設柏油
    後又敲除已造成土地利用上之損害，故兩造間已經不是單純
    的公法關係。再者，本件侵權行為及不當得利的時效起算點
    應從上訴人返回金門之這1、2年起算，時效還沒有過期，故
    原審判決有錯誤認定事實及誤引法條之處等語。並聲明：原
    判決廢棄。
三、經查：
　㈠上訴人所提之上訴理由，並未具體指出原審判決之理由中何
    段落及內容有何違背法令、不適用法規或適用法規不當之處
    。上訴人固援引上開司法院大法官解釋之理由或要旨，然上
    開釋字之解釋文之內容，無一與公用地役權之認定有關。甚
    者，上訴人復主張稱司法院大法官並未於釋字第400號解釋
    中排斥受公用地役權侵害之老百姓提起民事「不當得利」之
    法律關係等語。此僅係上訴人自身對於釋字第400號之認知
    及解釋，然未細譯該解釋文所欲表達之法律見解，因此，其
    上訴理由均未具體指出原審判決有何違背法令、不適用法規
    或適用法規不當之處。且原審如何認定系爭土地之前開道路
    部分，確實係供公眾通行使用，且通行時間逾數十年以上，
    其具體之始期難以考證，故前開道路應屬既存道路，在公法
    上存在公用地役關係等情，原審判決業已於判決理由中就其
    依據及判斷為詳實之說明及論述。上訴人之上訴理由所述，
    實係就原審取捨證據、認定事實之職權行使所論斷，非屬小
    額事件中所謂違背法令之合法上訴理由。
　㈡又上訴人於原審僅主張民法第179條不當得利之法律關係為請
    求權基礎等語（原審卷第74頁）。然於上訴理由中復稱「被
    上訴人侵權之事實『鋪設柏油之侵權行為』根本與一般自然形
    成之『既成道路』大不相同，...又上訴人土地被鋪設柏油又
    被敲除已造成土地利用上之損害，故上訴人與被上訴人2人
    間已經不是單純的公法關係。...本件侵權行為及不當得利
    的時效起算點應自上訴人返回金門之這1、2年起算...」等
    語。是以，上訴人於上訴時始追加主張侵權行為法律關係為
    請求權基礎，核屬於小額訴訟程序中第二審所為之訴之追加
    。依首揭說明，其追加之訴，難謂合法，不應准許，應予駁
    回。
四、綜上所述，上訴人之上訴，難認有據。揆諸前揭說明，應認
    其上訴為不合法，應予裁定駁回。
五、末按小額訴訟之上訴程序，法院為訴訟費用之裁判時，應確
    定其費用額，民事訴訟法第436條之19第1項、第436條之32
    第1項分別定有明文。本件第二審裁判費用1,500元，應由敗
    訴之上訴人負擔，爰依前揭法條併予確定之。
六、據上論結，本件上訴為不合法，依民事訴訟法第436條之32
    第2項、第444條第1項前段、第95條、第78條，裁定如主文
    。
中　　華　　民　　國　　111 　年　　7 　　月　　22　　日
                民事第一庭  審判長法  官  陳弘能
                                  法  官  魏玉英
                                  法  官  黃俊偉
以上正本係照原本作成。　　　　　　　
本件不得抗告。 
中　　華　　民　　國　　111 　年　　7 　　月　　22　　日
                                  書記官  黃紹洧